【裁判字號】    98,台上,2294
【裁判日期】    981203
【裁判案由】    損害賠償
【裁判全文】
最高法院民事判決            九十八年度台上字第二二九四號
上  訴  人  聯亞生技開發股份有限公司
法定代理人  丙○○
訴訟代理人  任秀妍律師
被 上訴 人  甲○○
            得陞生技醫藥股份有限公司
兼上列一人
法定代理人  乙○○
上 列一 人
訴訟代理人  謝協昌律師
上列當事人間請求損害賠償事件，上訴人對於中華民國九十八年
七月二十一日台灣高等法院第二審判決（九十六年度重上字第六
四一號），提起上訴，本院判決如下：
    主  文
原判決廢棄，發回台灣高等法院。
    理  由
本件上訴人主張：於民國八十九年間訴外人葛蘭素威康大藥廠（
Glaxo Wellcome）與史克美占大藥廠（Smith Kline ）協商合併
為Glaxo Smith Kline 大藥廠，當時葛蘭素威康大藥廠台灣廠（
Glaxo Wellcome Taiwan，下稱GWT）受總公司指示該廠撤資，將
位於新竹湖口工業區之廠房，連同基地及生產機器設備（下稱系
爭廠房）出售，伊公司董事會決議通過系爭廠房併購案，並委當
時之總經理即被上訴人甲○○與GWT 公司總裁張治平溝通，張治
平於同年十、十一月間告知甲○○該廠房以新台幣（下同）四億
三千萬元移轉。詎甲○○意圖不法牟取利益，與被上訴人得陞生
技醫藥股份有限公司（原名為得陞貿易股份有限公司、下稱得陞
公司）負責人即被上訴人乙○○共謀，於同年十二月二十一日伊
公司董事會故意報告錯誤訊息，致決議授權其代表伊公司於五億
元額度下進行議價，並向伊公司董事長丙○○謊稱賣方擬索取回
扣，若不給付則購廠乙事恐有變化，為掩飾回扣，需以仲介費為
名目云云，使伊公司陷於錯誤而與得陞公司簽訂購廠仲介委託書
（下稱系爭仲介契約），以得陞公司仲介費之名義，向伊公司詐
得三千九百三十萬元。甲○○與乙○○因而涉犯詐欺罪行，亦經
刑事法院判決有罪確定。則其二人共同侵權行為，依民法第一百
八十四條、第一百八十五條之規定，應負連帶賠償責任；而乙○
○依民法第一百八十八條及公司法第二十三條第二項之規定，與
得陞公司亦應負連帶賠償責任；另甲○○依公司法第二十三條第
一項之規定，則應負賠償責任。又伊公司於九十三年初始知受騙
，乃於同年十月間委請律師發函致得陞公司為撤銷簽訂該仲介契
約之意思表示，並請求該公司返還其所受領之三千九百三十萬元
。如認被上訴人之侵權行為或連帶賠償責任均不存在，依民法第
一百七十九條之規定，得陞公司亦應返還已受領仲介費等情，先
位聲明，求為命甲○○及乙○○、或乙○○及得陛公司連帶給付
、或甲○○給付伊三千九百三十萬元，及其中一千九百六十五萬
元自九十年五月十一日起、其餘一千九百六十五萬元自九十年九
月十三日起，均至清償日止，按週年利率百分之五計算之利息，
如其中任一人已為給付，其餘免為給付義務。備位聲明，求為命
得陞公司返還伊三千九百三十萬元，及其中一千九百六十五萬元
自九十年五月十一日起、其餘一千九百六十五萬元自九十年九月
十三日起，均至清償日止，按週年利率百分之五計算利息之判決
（上訴人於第一審請求被上訴人連帶如數給付，並加付法定遲延
利息，提起上訴後，於原審變更如上開先位、備位聲明）。
被上訴人甲○○則以：伊自始至終不知 GWT公司出售系爭廠房之
底價，並未參與系爭仲介契約之擬定、簽約，僅代轉上訴人簽付
仲介費之支票，得陞公司兌領或委任他人領取票款，亦與伊無涉
。且上開刑事判決諸多違背法令之情事，本件民事訴訟之裁判應
獨立認定事實，不受該刑事判決所認定事實之拘束。又縱上訴人
受詐欺，於九十年五月十日、同年九月十二日給付票款時，即已
知悉被詐欺而受有損害，遲至九十三年十月十五日提起本件訴訟
，其侵權行為損害賠償之請求權，亦已罹於二年時效而消滅；被
上訴人乙○○、得陞公司亦以：上訴人簽訂系爭仲介契約，必經
層層審核及用印，甲○○當無通謀虛偽意思表示或詐欺之情事，
且伊公司係 GWT公司在台灣重要之經銷商，確有居間協助、提供
資訊，上訴人始購得系爭廠房，縱伊公司全無仲介行為，然該契
約之條件既已成就，其受領仲介之服務費，自無不當得利等語，
資為抗辯。
原審維持第一審所為上訴人敗訴之判決，駁回其上訴，無非以：
上訴人主張之事實，固提出台灣新竹地方法院（下稱新竹地院）
九十五年度自更(一)字第一號及原法院九十七年度上易字第一○一
五號刑事判決書影本各乙份為證。惟查證人即 GWT公司總裁張治
平於第一審證述其自始至終不知 GWT公司欲出售系爭廠房之底價
；上訴人公司董事長丙○○亦證稱其於董事會結束後，自行評估
購買系爭廠房價格為四億八千餘萬元，再與甲○○討論後，甲○
○乃提議可將價格降至四億三千萬元等情，則張治平不知 GWT公
司之售價，甲○○提議降價至四億三千萬元，亦不代表其已知售
價；如甲○○故意詐欺上訴人，又何必建議降低價格？自難認其
事先知悉系爭廠房底價而故意欺瞞之情事。次查， GWT公司曾委
託泛亞不動產鑑定股份有限公司（下稱泛亞公司）就系爭廠房價
值為鑑價，認該公司土地價格為四億零八百二十八萬七千八百八
十元、廠房建物為九千五百九十八萬四千六百七十九元，生產機
器設備為一億零二百三十四萬七千元，總計六億零六百六十一萬
九千五百五十九元，有鑑定報告書可稽；且張治平於第一審證稱
其與總公司亞太地區主管Ranthi Dev. 溝通過，認應將公司殘值
透露給原告（即上訴人），故於八十九年十、十一月間將殘值及
鑑價等相關資料交給原告（即上訴人）評估等語，而上訴人於同
年十二月二十一日董事會，經甲○○提出購廠評估報告書，再觀
諸該評估報告已詳載其評估標準，其後檢附 GWT公司委託泛亞公
司鑑價之資料，供該公司董事會參酌，可見交易金額降為五億元
以下之決定，乃經上訴人公司董事會評估及討論，始決議授權由
甲○○負責，尚難認甲○○有何故意報告錯誤訊息之情形。又依
丙○○於第一審證述，甲○○係於丙○○得知 GWT公司與史克美
占公司合併消息，恐購廠事宜生變，與之商討時，被動建議是否
找仲介介入，俾利購廠計劃進行，建議仲介之人選，並無如上訴
人所稱有何「主動」向丙○○謊稱 GWT公司人員索取佣金之情事
。而上訴人是否委任他人仲介、仲介報酬給付標準及方式等事宜
，均由董事長丙○○與董事張秀蓮討論後決定；系爭仲介契約亦
係丙○○指示法務經理鄭麗珠擬訂，受任人之人選，鄭麗珠詢問
甲○○之意見，逕擬訂完成後交丙○○、張秀蓮核閱確認無訛等
情，亦據丙○○、張秀蓮證述綦詳。且上訴人公司職員 Grace於
九十年一月八日提出契約簽核單之申請，因仲介契約牽涉之金額
鉅大，甲○○乃傳真簽請丙○○核可用印後，始完成簽約，有契
約簽核單、申請用印核可傳真資料等件可稽。足見系爭仲介契約
並非甲○○所決定，亦未有任何積極介入之情事。系爭仲介契約
擬定、簽訂主導權，仲介之選擇，均非甲○○，實難認其有何施
用詐術使上訴人簽訂系爭仲介契約。再者，乙○○更未參與系爭
仲介契約之擬定，亦無證據證明其與丙○○、張秀蓮、甲○○討
論該契約之內容。而系爭仲介契約之條件全由丙○○、張秀蓮擬
定，乙○○被動配合簽訂，亦無證據證明其就系爭仲介契約簽訂
有詐欺之情事。乙○○及甲○○雖因本件仲介契約而涉犯詐欺罪
，經原法院以九十七年度上易字第一○一五號判決有罪確定在案
。惟該刑事判決所為事實之認定，於獨立民事訴訟之裁判不受其
拘束，爰審酌全辯論意旨及調查證據之結果，依自由心證，與上
開刑事判決相異之認定。是上訴人主張甲○○、乙○○共謀詐欺
，上訴人公司因而受騙，簽訂系爭仲介契約云云，殊不足採。甲
○○、乙○○既無共同詐欺上訴人之侵權行為，則上訴人以受詐
欺為由，而撤銷簽訂系爭仲介契約之意思表示，即不合法。末查
，張治平雖主觀認為乙○○並未提供仲介服務，然其於張治平任
職 GWT公司總裁期間，確曾前後三次陪同甲○○，或獨自與張治
平交涉購廠事宜，為張治平所不否認，如非洽談購廠之事，張治
平應於第一次見面時，即表明不與之商談，又何以再與之見面二
次；乙○○於交涉過程，縱未獲善意回應，亦難憑張治平主觀之
認定，即率斷乙○○未善盡居間之義務。再 GWT公司於九十年五
月十日已將系爭廠房以四億三千萬元之價格出售予上訴人公司，
此有買賣合約書可稽，乙○○確代表得陞公司與張治平洽商上訴
人併購 GWT公司系爭廠房事宜，且雙方已簽訂五億元以下之併購
合約，則上訴人依約給付得陞公司仲介服務費，即屬有據。從而
，上訴人依公司法第二十三條、民法第一百八十四條、第一百八
十五條、第一百八十八條之規定，先位聲明，請求被上訴人如原
判決聲明所示之不真正連帶給付；依民法第一百七十九條之規定
，備位聲明，請求得陞公司返還已受領仲介服務費三千九百三十
萬元本息，均無理由，應予駁回等詞，為其判斷之基礎。
按在第二審為訴之變更合法而准許者，原訴之訴訟繫屬，即應因
訴之變更而消滅，第一審就原訴所為之裁判，因而當然失其效力
。第二審法院僅得就變更之新訴為裁判，不得就原訴之上訴為裁
判。本件上訴人在第一審聲明求為命被上訴人連帶給付三千九百
三十萬元，並加付法定遲延利息之判決，對於第一審所為其敗訴
之判決，提起上訴後，在原審變更聲明求為判命被上訴人如上開
先位、備位聲明所示。原審既認上訴人此項訴之變更為合法，依
上說明，應僅得就變更之新訴為裁判，乃竟維持第一審就未變更
前之原訴所為判決，而駁回上訴人之上訴，即有違誤。其次，刑
事判決認定之事實，固無當然拘束獨立民事訴訟裁判之效力，然
刑事判決所認定犯罪所由生之理由，如經當事人引用，則民事法
院自不得恝置不論。本件上訴人主張甲○○與乙○○有前開共同
詐欺行為，業經刑事法院判決詐欺罪刑確定，並提出新竹地院九
十五年度自更(一)字第一號及原法院九十七年度上易字第一○一五
號刑事判決均影本各乙件為證（見原審卷第一宗第一五二頁至第
一五五頁、第二宗第三三頁至第三九頁）。原審雖調閱上開刑事
案件卷宗，但就上訴人上述主張未詳予調查，遽以上開理由，為
上訴人敗訴之判決，自嫌速斷。上訴論旨，指摘原判決不當，求
予廢棄，非無理由。
據上論結，本件上訴為有理由。依民事訴訟法第四百七十七條第
一項、第四百七十八條第二項，判決如主文。
中    華    民    國  九十八  年   十二   月    三    日
                      最高法院民事第四庭
                          審判長法官  劉  延  村
                                法官  許  澍  林
                                法官  黃  秀  得
                                法官  許  正  順
                                法官  魏  大  喨
      本件正本證明與原本無異
                                      書  記  官
中    華    民    國  九十八  年   十二   月   十五   日
                                                      v


司法院資訊處製作；財團法人民間司法改革基金會備份。
